【裁判字號】    98,訴,2273
【裁判日期】    990726
【裁判案由】    給付工程款等
【裁判全文】
臺灣桃園地方法院民事判決              98年度訴字第2273號
原      告
即反訴被告  甲○○○○○○○○.
被      告
即反訴原告  己○○
訴訟代理人  丙○○○
上列當事人間請求給付工程款等事件，本院於民國99年7 月12日
言詞辯論終結，判決如下：
    主  文
被告應給付原告新臺幣壹佰拾伍萬陸仟伍佰玖拾元及自民國
九十八年十二月十五日起至清償日止，按年息百分之五計算之利
息。
訴訟費用由被告負擔。
本判決第一項於原告以新臺幣伍拾萬元為被告供擔保，得假執行
。但被告如以新臺幣壹佰拾伍萬陸仟伍佰玖拾元為原告預供
擔保，得免為假執行。
反訴原告之訴及假執行之聲請均駁回。
反訴訴訟費用由反訴原告負擔。
    事  實  及  理  由
壹、本訴部份：
甲、原告起訴主張，兩造前於民國98年9 月15日簽立加盟合約書
    （下稱系爭合約），期間自98年9 月15日起至100 年9 月14
    日止。依系爭合約第3 條第1 項、第3 項、第4 項之約定，
    被告應於給付原告履約保證金新臺幣（下同）10萬元、授權
    權利金20萬元；若被告未依約給付前開款項，原告除得逕行
    終止系爭合約及沒收履約保證金外，並得請求被告賠償原告
    所受一切損失。又因被告為肋旺麵食店總店員工之親屬，兩
    造另於系爭合約末頁附加優惠個案之特別約定即免收加盟金
    ，店內招牌、設備、生財器具、裝潢工程等一切費用實備實
    銷，原告僅收8 萬元之技術費、輔導費及廣告費。其後，被
    告之加盟店依約開幕營業，總店並指派兩位員工前往輔導，
    惟被告迄今僅給付原告履約保證金10萬元、工程預付款10萬
    元及技術費、輔導費、廣告費8 萬元，合計28萬元，尚負欠
    原告剩餘之工程款1,156,593 元及授權權利金20萬元，總計
    1,356,593 元未為給付，迭經催討未果。為此，爰依系爭合
    約之約定提起本件訴訟等語。並為訴之聲明：被告應給付原
    告1,356,593 元及自支付命令送達翌日起至清償日止，按週
    年利率5%計算之利息；原告並願供擔保，請准宣告假執行。
乙、被告則以：原告先同意被告得將實報實銷之工程款項分期2
    年共24期無息給付後，被告誤信為真，始與原告簽訂系爭合
    約，並陸續支付原告履約保證金10萬元、技術輔導金8 萬元
    、裝潢工程款10萬元、店面首月租金3 萬元及押金6 萬元，
    合計37萬元。而原告自98年10月10日加盟店開幕之日起從原
    告總店送來之牛肉麵湯頭陸續出現味道、色澤、濃度、鮮度
    不固定情形，且豬肉麵有混用牛肉湯頭之問題，期間被告數
    度反應，原告之夫卻建議加入大骨粉或辣椒醬調味，惟客人
    依舊抱怨，致被告營業出現困難。被告其後始知原告為節省
    成本竟重複使用滷包，且會以辣椒醬掩蓋腐敗湯頭酸味。又
    原告嗣後要求被告全額現金支付高額裝潢工程款133 萬元，
    若被告欲分期給付則需負擔1.8 % 之利息；且原告派往加盟
    店之員工僅輔導1 星期後即撤離，有違簽約前所約定之14天
    輔導期間。而兩造於98年10月16日、17日就被告前開疑慮及
    解約事宜進行面談，兩造同意重新締約，被告退出經營，由
    原告於98年10月19日起進駐加盟店與被告長子即訴外人盧聖
    文共同營業，自加盟店試賣之日即98年10月8 日起算兩年間
    之營業收入、支出（包括被告夫婦及其員工於10日經營期間
    內之薪資）均由原告收取、負擔，若進駐後順利經營滿兩年
    或該期間有經營不善之情形，均願返還被告所支付之款項。
    原告據此提前於98年10月18日進駐，但迄未依其承諾另立新
    約或給付被告夫婦及員工薪資，經被告於98年11月1 日再次
    請求解約未果，原告卻要求應填補被告經營平鎮加盟店10日
    之營業虧損兩萬餘元，否則將以該店中由被告所購買裝設之
    監視器作價扣抵，被告夫婦僅得於同日下午帶回訴外人盧聖
    文、拆回監視器，並以98年11月27日中壢46支000000-0郵局
    第119 號存證信函向原告依民法第88條之規定撤銷本件加盟
    之意思表示。其後，原告未按期繳納平鎮加盟店之房租，甚
    至要求房東應向被告收取租金，致被告不得已於98年12月24
    日犧牲押金6 萬元而與店面房東合意解除該租賃契約。事後
    ，被告並自他處得知原告竟於98年7 月26日始於楊梅成立第
    一家牛肉麵店，顯與其所稱經營長年有成不同，且尚未做好
    規劃即開放加盟平鎮店、過嶺店，另自行加開大溪總店，致
    4 家店均經營不善，分別於98年11月、12月間停業、頂讓。
    綜上所述，原告之行為違反招攬被告加盟時之承諾，並經被
    告依法撤銷本件加盟之意思表示，故原告之請求為無理由等
    語，資為抗辯，並為答辯聲明：原告之訴駁回。
丙、得心證之理由
一、原告所主張兩造於98年9 月15日簽立系爭合約，期間自98年
    9 月15日起至100 年9 月14日止，依系爭合約第3 條第1 項
    、第3 項之約定，被告應給付原告10萬元之履約保證金及20
    萬元之授權權利金；並另於系爭合約末頁附加優惠個案之特
    別約定即「免收加盟金，店內招牌、設備、生財器具、裝潢
    工程等一切費用實備實銷，僅收8 萬元技術費、輔導費及廣
    告費」、「裝潢工程進場日先預付28萬元，餘款等完工時另
    訂契約、付款方式償還甲方（即原告）」、「房屋簽約金由
    乙方（即被告）支付」等內容；且被告曾依約給付原告履約
    保證金10萬元、工程預付款10萬元及技術費、輔導費、廣告
    費8 萬元等事實，均為被告所不爭執，並有加盟合約書、優
    惠個案約定各1 份附卷可稽（均為影本，見本院98年度司促
    字第39394 號卷第6 頁至第12頁、本院卷第25頁至第32頁）
    ，足堪信為真實。
二、又原告進而主張被告尚應給付原告剩餘工程款1,156,593 元
    及授權權利金20萬元，總計1,356,593 元之事實，則為被告
    所否認，並以前揭情詞置辯。經查：
（一）原告就被告尚有裝潢工程及設備費用合計1,156,593 元未
      給付之事實，業據提出估價單3 紙、請款單6 紙為證（均
      為影本，見本院98年度司促字第39394 號卷第13頁至第21
      頁），而被告對此金額並未爭執，僅抗辯略以原告曾於簽
      訂系爭合約前同意其分2 年共24期無息給付此工程款等語
      。而證人即被告配偶之外甥庚○○固於本院99年3 月22日
      言詞辯論時到庭證稱：「（問：簽約前原告是否有說工程
      款是實作實算，且是70到80萬元可以分兩年無息攤還或每
      月付5 萬元，後來卻說要全部付清，不付清就要加收每月
      1.8%的利息？）是的。原告有這麼說。因為當初一起講的
      時候我有在場。」、「（問：為何後來簽約時沒有寫進去
      ？）當時簽約時我不在，但是談條件時我有在場。後來簽
      約跟我沒有關係我就不清楚。」等語（見本院卷第72頁）
      。然姑不論證人庚○○與被告有3 親等之旁系姻親關係，
      證詞難免迴護；即就其所證述內容而言，最多僅足證明兩
      造於商談訂約條件時原告曾為上開發言內容；然就兩造最
      後訂約時，上開磋商時所曾言及之內容，是否確經兩造明
      示或默示合意，其證明力則尚有未足。而按當事人主張有
      利於己之事實者，就其事實有舉證之責任，民事訴訟法第
      277 條前段定有明文。被告既抗辯上開有利於己之事實，
      自應負證明其為真正之責任，而被告所舉證舉有所不足，
      自難認為其此部分所為之抗辯屬實。
（二）按意思表示之內容有錯誤，或表意人若知其事情即不為意
      思表示者，表意人得將其意思表示撤銷之。但以其錯誤或
      不知事情，非由表意人自己之過失者為限，民法第88條第
      1 項定有明文。本件被告不能證明原告曾經承諾前述得分
      期給付工程款之事實，則被告進而主張其得依上揭法律規
      定，撤銷系爭合約之意思表示，自無足採。再按因被詐欺
      或被脅迫而為意思表示者，表意人得撤銷其意思表示，民
      法第92條第1 項前段亦有明文。本件被告即使另有主張原
      告對其施行詐術之真意，然被告既不能證明原告有何詐騙
      之行為，自不得進而依上揭法律規定，主張撤銷被詐欺而
      為訂立系爭合約之意思表示甚明。
（三）又就被告抗辯原告自被告之加盟店開幕之日起送來之湯頭
      出現問題之部分，雖據加盟原告中壢過嶺店之證人戊○○
      於本院99年3 月22日言詞辯論時到庭結證稱略以：伊在98
      年8 月8 日在中壢過嶺開設原告之加盟店，大約半個月之
      後湯開始有問題，運送途中也有酸掉的問題，約一星期發
      生兩次；另有3 、4 次送來的牛肉有壞掉，都是由送來的
      業務送回去更換，另總店說豬肉湯與牛肉湯係共用等語（
      見本院卷第70頁）；曾擔任原告業務員之證人丁○○亦於
      同日到庭證稱略以：許多客戶都跟伊反應有問題，不管是
      味道或是新鮮都與楊梅直營店不一樣；原告曾告訴伊總店
      的清燉湯頭滷包可以用3 次，伊後來上網去看關於製作牛
      肉麵的知識，上面是說滷包應該用1 次等語（見本院卷第
      71頁）；曾擔任原告駐店服務生之證人乙○○則於同日到
      庭證述略以：伊（98年）10月份時擔任原告派到被告店裡
      駐店的服務生，被告店裡豬肉湯與牛肉湯有共用，湯頭曾
      壞掉但是後面有再補，伊沒有接過客人反應問題的電話等
      語（見本院卷第72頁）。是綜觀上開證人之證述內容，原
      告其餘加盟店之產品或有品質不佳之情事發生，然原告亦
      已加以補救，且無法依上開證人之證述，證明被告之加盟
      店亦曾發生同樣問題。況即使被告加盟店所收受原告發送
      之材料有上述瑕疵，亦屬被告若因之受有損害，得否請求
      原告賠償之問題，仍難以之為撤銷訂約意思表示及拒絕依
      約履行自己義務之依據。
（四）至被告所抗辯稱兩造曾同意重新締約，被告退出經營，由
      原告於98年10月19日起進駐加盟店與被告長子即訴外人盧
      聖文共同營業等事實，亦為原告所否認。且依原告於98年
      11月6 日寄予被告之存證信函中所表達略以：本人（即原
      告）依合約派駐加盟店之輔導員，因合約仍為存續，不因
      台端個人因素而停止輔導，若台端於文到3 日內仍未至加
      盟店經營，亦未出面表示暫停營業之意願，則輔導員將暫
      時代理加盟店之管理等語，並未敘及有何被告退出經營，
      由原告與訴外人盧聖文共同營業之情事，有98年11月6 日
      平鎮廣明郵局第01200 號存證信函影本乙份在卷可參（見
      本院98年度司促字第39394 號卷第22頁至第27頁），是苟
      被告確有與原告重新締約之意思，應無可能就此部分於上
      開存證信函中隻字未提。況被告就上開兩造重新締約之事
      實部分，仍未能提出書面約定或其餘證據以資證明為真實
      ，自亦難認為可採。
（五）至原告之其餘加盟店或其總店是否因經營不善而停業、頂
      讓，經核與本件兩造間基於系爭合約所生之爭執尚無影響
      ；另被告給付租金3 萬元及押金6 萬元予其加盟店之房東
      部分，則係被告開立加盟店之租賃房屋支出，與原告本件
      請求亦無干係，是被告此部分所為之抗辯，均無論究之必
      要。
三、按「（一）履約保證金：簽訂本合約同時，乙方（即被告）
    應交付甲方（即原告）10萬元，作為履約保證金；乙方若無
    違約情事，甲方應於本合約屆滿1 年時無息先退還乙方5 萬
    元，另於合約滿2 年時再無息退還乙方5 萬元。雙方續約時
    ，條件亦同。（二）加盟金：乙方加盟店在開幕前之招牌、
    設備、生財器具及裝潢等各項採購及工程（由甲方另列清單
    及參考照片），乙方同意全權委由甲方統包並支付甲方加盟
    金…。乙方應依甲方出示之單據核實付款…。（三）授權權
    利金：乙方應於加盟店開幕後10日內，支付甲方20萬元，作
    為授權權利金，乙方不得請求甲方退還…。（四）前三項所
    述甲乙雙方之付款方式，一律均以現金、匯款或開立即期支
    票方式為之，若乙方未依約付款時，甲方除得逕行終止本合
    約並沒收乙方履約保證金外，另得請求乙方賠償甲方所受之
    一切損害。」、「（一）免收加盟金，店內招牌、設備、生
    財器具、裝潢工程等一切費用實備實銷，僅收新台幣捌萬元
    技術費、輔導費及廣告費。（二）裝潢工程進場日先預付新
    台幣貳拾捌萬元正，餘款等完工時另訂契約付款方式償還甲
    方（即原告）。（三）房屋簽約金由乙方（即被告）支付。
    」系爭合約第3 條及兩造之優惠個案已有明文約定（見本院
    98年度司促字第39394 號卷第6 頁、第7 頁、第12頁）。
四、本件兩造間已成立系爭合約，且被告所抗辯其得撤銷訂約之
    意思表示及原告有債務不履行之事由等節又均不足採。則被
    告自應依上開約定給付原告履約保證金、設備及工程款、授
    權權利金、8 萬元之技術費、輔導費及廣告費。而被告僅曾
    給付原告履約保證金10萬元、工程預付款10萬元及技術費、
    輔導費、廣告費8 萬元，尚有其餘工程款1,156,593 元及授
    權權利金20萬元，總計1,356,593 元未為給付等事實，既均
    經認定如前，則依上開約定，原告請求被告如數給付，自屬
    有據。
五、末按給付無確定期限者，債務人於債權人得請求給付時，經
    其催告而未為給付，自受催告時起，負遲延責任。其經債權
    人起訴而送達訴狀，或依督促程序送達支付命令，或為其他
    相類之行為者，與催告有同一之效力；遲延之債務，以支付
    金錢為標的者，債權人得請求依法定利率計算之遲延利息；
    應付利息之債務，其利率未經約定，亦無法律可據者，週年
    利率為5%，民法第229 條第2 項、第233 條第1項 前段、第
    203 條分別定有明文。本件係屬依契約請求給付金錢之債，
    又無確定期限，則依上揭法律規定，原告就被告應給付之金
    額部分，一併請求自支付命令繕本送達被告翌日即98年12月
    15日（見本院98年度司促字第39394 號卷第38頁送達證書所
    載）起至清償日止，按法定利率即年息5%計算之利息，亦屬
    有據。
六、從而，原告依兩造間系爭合約及優惠個案約定之法律關係，
    請求被告給付原告1,356,593 元及自98年12月15日起至清償
    日止，按年息5%計算之利息，為有理由，應予准許。
七、本件事證已臻明確，兩造其餘攻擊或防禦方法及未經援用之
    證據，經本院斟酌後，認為均不足以影響本判決之結果，自
    無再逐一詳予論駁之必要，併此敘明。
八、本件原告陳明願供擔保以代釋明，聲請宣告假執行，經核無
    不合，爰酌定相當擔保金額准許之；另本院亦併依職權宣告
    被告擔所定金額之擔保後，得免為假執行。
貳、反訴部分：
甲、反訴原告即被告起訴除引用本訴部分之陳述外，並主張：反
    訴原告係受反訴被告所騙而與之簽立系爭合約，並依約支付
    反訴被告合計37萬元，而反訴原告既已向反訴被告寄發前述
    存證信函撤銷本件加盟之意思表示，自得依不當得利之法律
    關係提起本件訴訟等語。並為反訴訴之聲明：反訴被告應給
    付反訴原告37萬元及自98年12月14日起至清償日止，按週年
    利率5%計算之利息；反訴原告並願供擔保，請准宣告假執行
    。
乙、反訴被告即原告則以：反訴原告所述均非為真，已如反訴被
    告於本訴中所述等語，資為抗辯。並為答辯聲明：駁回反訴
    原告之訴。
丙、得心證之理由
一、按意思表示之內容有錯誤，或表意人若知其事情即不為意思
    表示者，表意人得將其意思表示撤銷之；因被詐欺或被脅迫
    而為意思表示者，表意人得撤銷其意思表示，民法第88條第
    1 項前段、第92條第1 項前段固定有明文。然查，本件反訴
    原告不能證明反訴被告有對其實施詐術之事實，且依前開本
    訴中所為調查認定之結果，亦難認為反訴原告有何若知其事
    情即不為訂立系爭合約之意思表示之情事，是反訴原告主張
    其得撤銷訂立系爭合約之意思表示，核與上開法律規定之要
    件未合，要無足採。
二、再按無法律上之原因而受利益，致他人受損害者，應返還其
    利益。雖有法律上之原因，而其後已不存在者，亦同，民法
    第179 條固亦有所明文。然本件反訴原告已不得撤銷訂立系
    爭合約之意思表示，則其進而主張系爭合約經撤銷而自始無
    效，反訴被告應返還反訴原告前基於系爭合約所給付之履約
    保證金10萬元、技術輔導金8 萬元、裝潢工程款10萬元、店
    面首月租金3 萬元及押金6 萬元，合計37萬元之不當得利部
    分，核於上揭法律規定要件，亦有未合，仍無足採。
三、從而，反訴原告依民法不當得利之法律關係，請求反訴被告
    給付反訴原告37萬元及自98年12月14日起至清償日止，按週
    年利率5%計算之利息，為無理由，應予駁回。
四、本件反訴事證已臻明確，兩造其餘攻擊或防禦方法及未經援
    用之證據，經本院斟酌後，認為均不足以影響本判決之結果
    ，自無再逐一詳予論駁之必要，併此敘明。
五、反訴原告之訴既經駁回，其假執行之聲請，已失所附麗，應
    併予駁回。
據上論結，本件原告之訴為有理由，反訴原告之訴則為無理由，
依民事訴訟法第78條、第390 條第2 項、第392 條第2 項，判決
如主文。
中    華    民    國    99    年    7     月    26    日
              民事第二庭    法  官  張震武
以上正本係照原本作成
如對本判決上訴，須於判決送達後20日內向本院提出上訴狀
中    華    民    國    99    年    7     月    26    日
                            書記官  顏伯儒

司法院資訊處製作；財團法人民間司法改革基金會備份。
